臺灣嘉義地方法院民事裁定
109年度消債更字第133號
聲  請  人  莊宜宸即莊喻喬即莊淑雯

代  理  人  林昱宏律師(法扶律師)
債  權  人  渣打國際商業銀行股份有限公司

法定代理人  龐維哲  


債  權  人  元大商業銀行股份有限公司

法定代理人  翁健    
債  權  人  中國信託商業銀行股份有限公司

法定代理人  利明献  


上列聲請人聲請消費者債務清理事件，本院裁定如下：
    主  文
債務人莊宜宸自民國110年1月25日上午10時起開始更生程序。
命司法事務官進行本件更生程序。
    理  由
壹、聲請意旨略以：聲請人積欠金融機構及非金融機構債務計新
    臺幣（下同）1,111,572元，前曾向本院聲請債務調解，經
    以109年度司消債調字第157號（下稱調解卷）調解不成立而
    終結，且聲請人於5年內未從事營業活動，並對已屆清償期
    債務實有不能清償之情事，聲請人復未經法院裁定開始清算
    程序或宣告破產，爰聲請更生等語。
貳、按本條例所稱消費者，指5年內未從事營業活動或從事小規
    模營業活動之自然人；前項小規模營業指營業額平均每月20
    萬元以下者；前項所定數額，司法院得因情勢需要，以命令
    增減之。聲請依本條例所定程序清理其債務之債務人，以本
    條例第2條所稱之消費者為限；消費者依本條例所清理之債
    務，不以因消費行為所生者為限，消費者債務清理條例（下
    稱消債條例）第2條與消債條例施行細則第2條分別定有明文
    。消債條例第2條第1項所稱5年內未從事營業活動，係指自
    聲請更生或清算前1日回溯5年內，皆未有反覆從事銷售貨物
    、提供勞務或其他相類行為，以獲取代價之社會活動而言，
    例如：單純受領薪水或工資之公務員或公司職員、勞工等即
    屬之；所稱5年內從事小規模營業活動，係指自聲請更生或
    清算前1日回溯5年內，有反覆從事銷售貨物、提供勞務或其
    他相類行為，以獲取代價之社會活動，依其5年內營業總額
    除以實際經營月數之計算結果，其平均營業額為每月20萬元
    以下者而言，例如：平均月營業額未逾20萬元之計程車司機
    、小商販等即屬之；公司或其他營利法人5年內之平均營業
    額，逾每月20萬元者，其負責人即非本條例第2條第1項所稱
    之消費者，不得依本條例聲請更生或清算（見消債條例施行
    細則第4條，辦理消債條例事件應行注意事項第1點亦同此見
    解）。查聲請人主張其目前受僱他人打零工，每月收入平均
    約18,000元左右；最近5年內亦均受雇他人從事打零工，亦
    即聲請人最近5年內並未從事營業活動（見本院卷第139頁）
    。另依其所提財產及收入狀況說明書、財政部南區國稅局嘉
    義市分局108、107年度綜合所得稅各類所得資料清單、收入
    切結書、勞工保險被保險人投保資料表（見本院卷第8頁、
    第19頁、第21頁、第22頁）等文書之記載，堪認聲請人屬5
    年內未從事營業活動之自然人，而屬消債條例第2條第1項所
    稱之消費者，為消債條例適用之對象。
參、次按債務人不能清償債務或有不能清償之虞者，得依本條例
    所定更生或清算程序，清理其債務。債務人無擔保或無優先
    權之本金及利息債務總額未逾12,000,000元者，於法院裁定
    開始清算程序或宣告破產前，得向法院聲請更生；前項債務
    總額，司法院得因情勢需要，以命令增減之。債務人對於金
    融機構負債務者，在聲請更生或清算前，應向最大債權金融
    機構請求協商債務清償方案，或向其住、居所地之法院或鄉
    、鎮、市、區調解委員會聲請債務清理之調解。債務人於法
    院調解不成立之日起20日內，聲請更生或清算者，以其調解
    之聲請，視為更生或清算之聲請，不另徵收聲請費，消債條
    例第3條、42條、第151第1項、第153條之1第2項分別定有明
    文。前開消債條例第3條所謂「不能清償之虞」，係指依債
    務人之清償能力，就現在或即將到期之債務，有不能清償之
    蓋然性或可能性而言；易言之，債務人之狀態如置之不理，
    客觀上得預見將成為不能清償之情形而言，此將來發生不能
    清償之事實，不必達到高度之確信（司法院第2屆司法事務
    官消債問題研討第4號法律問題審查結論亦同此見解）。至
    法院審酌消債條例第3條所謂「不能清償或有不能清償之虞
    」，則應綜衡債務人全部財產及收支狀況，評估聲請人是否
    因負擔債務而不能維持最基本之生活條件，以及其陳報之各
    項花費是否確屬必要性支出；如曾有協商或調解方案，其條
    件是否已無法兼顧個人生活之基本需求等情，為其判斷標準
    。第按法院開始更生程序之裁定，應載明其年、月、日、時
    ，並即時發生效力，消債條例第45條第1項亦有規定。查：
一、聲請人主張積欠中國信託商業銀行股份有限公司等金融機構
    及非金融機構債權人無擔保或無優先權之債務共1,111,572
    元（與各債權人申報金額因計算日期、方式而略有出入，但
    無擔保或無優先權之本金及利息債務總額未逾12,000,000元
    ），前曾向本院聲請調解，經本院109年度司消債調字第157
    號受理在案，調解時，因債權人未到庭且具狀表示無調解成
    立之可能，致調解不成立而終結等情，有本院民事調解不成
    立證明書、各債權人民事陳報狀或函暨所附文書等附於本院
    卷（見本院卷第12頁、第68頁起）與債權人清冊、財團法人
    金融聯合徵信中心債務清理條例前置協商專用債權人清冊予
    當事人信用報告等附卷可憑（見本院卷第10頁、第14至17頁
    ），復經本院調取前開調解卷核閱無誤，自堪信為真實。
二、債務人即聲請人是否有不能清償前開債務或有不能清償之虞
    部分：
（一）聲請人目前受僱他人打零工，每月收入平均約18,000元左
      右，業如前述。且自前開財產及收入狀況說明書、財政部
      南區國稅局嘉義市分局108、107年度綜合所得稅各類所得
      資料清單、收入切結書、勞工保險被保險人投保資料表等
　　　文書之記載可知，聲請人主張其每月收入約18,000元，應
      屬可採。且聲請人108年度所得給付總額為4,959元，名下
      有存款約9,000多元，保單價值不高，其中富邦人壽保單
      價值扣除保單借款後僅餘2,166元可供借款，南山人壽計
      算至109年12月23日之保單價值約301,622元，另有保單借
      款269,647元，故該保單價值目前僅約3萬餘元，另無動產
      、不動產及股票，有全國財產稅總歸戶財產查詢清單、稅
      務電子閘門財產所得調件明細表、存摺節影本、保險單與
      保險費通知單及保單借款資料、保單價值準備金一覽表（
      見本院卷第20頁、第60頁、第108至133頁、第142至143頁
      ）等在卷可憑。
（二）聲請人所主張每月必要支出部分：
   1、按消債條例之立法意旨，乃在幫助陷於經濟上困境之債務
      人，得藉由更生或清算程序，走出經濟困境，避免走向絕
      路，實現憲法所保障之生命權，並在清理債務過程中能適
      度保有符合人性尊嚴之最低基本生活所需，並非在幫助債
      務人保持其舊有之生活水平，因此在考量所謂之「生活必
      要性支出」，自以維持一般人最低生活水平所需為準，否
      則對債權人即屬不公，而在扶養費支出之考量上，亦應以
      實際上確有受扶養必要之支出為準，其與法定扶養義務自
      當加以區別。次按債務人必要生活費用，以最近1年衛生
      福利部或直轄市政府所公告當地區每人每月最低生活費一
      點二倍定之。受扶養者之必要生活費用，準用第1項規定
      計算基準數額，並依債務人依法應負擔扶養義務之比例認
      定之。前2項情形，債務人釋明更生期間無須負擔必要生
      活費用一部或全部者，於該範圍內，不受最低數額限，消
      債條例第64條之2第1、2、3項定有明文。
   2、按衛生福利部公告之108年度臺灣省最低生活費12,388元
      標準，係按照政府最近1年平均每人消費支出（包括食品
      費、衣著鞋襪費、房租水電費、家居管理費、醫療保健費
      、交通通訊費、娛樂教育費及雜項支出）百分之60訂定，
      其1.2倍為14,866元，則聲請人主張其個人每月必要生活
      費為14,866元，核與前揭規定並無不合，應予准許。
   3、子女扶養費部分：按直系血親相互間、兄弟姊妹相互間互
      負扶養之義務。負扶養義務者有數人時，應依左列順序定
      其履行義務之人：一、直系血親卑親屬。二、直系血親尊
      親屬。三、家長。四、兄弟姊妹。五、家屬。六、子婦、
      女婿。七、夫妻之父母；同係直系尊親屬或直系卑親屬者
      ，以親等近者為先；負扶養義務者有數人而其親等同一時
      ，應各依其經濟能力，分擔義務。受扶養權利者有數人，
      而負扶養義務者之經濟能力，不足扶養其全體時，依左列
      順序，定其受扶養之人：一、直系血親尊親屬。二、直系
      血親卑親屬。三、家屬。四、兄弟姊妹。五、家長。六、
      夫妻之父母。七、子婦、女婿；同係直系尊親屬或直系卑
      親屬者，以親等近者為先；受扶養權利者有數人而其親等
      同一時，應按其需要之狀況，酌為扶養。受扶養權利者，
      以不能維持生活而無謀生能力者為限。前項無謀生能力之
      限制，於直系血親尊親屬，不適用之，民法第1114條第1
      、3款、第1115條、第1116條、第1117條分別著有規定。
      而聲請人之長子甲○○為99年11月12日生，名下無財產、亦
      無所得總額資料；聲請人之次子乙○○，為102年3月6日生
      ，名下無財產、亦無108年度所得給付總額資料，
　　　；與前開未成年子女於聲請人與前配偶離婚時約定由聲請
      人負擔權利義務，故須由聲請人扶養，有戶籍謄本、稅務
      電子閘門財產所得調件明細表在卷可憑（見本院卷第38頁
      、第61至62頁）。是本院審酌聲請人與前開受扶養義務人
      之年齡、財產、所得狀況，堪認聲請人所主張前開應受扶
      養人不能維持生活而有由聲請人扶養之必要。且審酌聲請
      人子女之前開年齡，本院因認聲請人主張每月需支出其長
      子甲○○之扶養費3,050元、次子乙○○之扶養費3,660元，亦
      屬可採。
   4、是聲請人每月必要生活費用應為21,576元（聲請人個人生
      活費14,866元＋長子扶養費3,050元＋次子扶養費3,660元＝2
      1,576元）。
（三）則以聲請人每月收入18,000元與前開財產狀況，扣除每月
      必要生活費21,576元後，聲請人每月清償能力扣除生活必
      要支出後之前開餘額顯不足負擔前開債務之清償。且聲請
      人前開收入雖不足清償其所提每月清償4,000元之更生方
      案。然消債條例並無債務人須以固定收入，扣除生活必要
      支出後，仍有賸餘資金可償還債務，方得開始更生程序之
      要件，此觀諸消債條例第3條自明；且參諸消債條例第6條
      、第42條、第2條、第3條、第151條等，關於聲請更生所
      需具備之要件，顯無聲請人須具備「固定還款能力」之要
      求。債務人縱未依限提出更生方案，或更生方案無履行之
      可能，消債條例第53條及第63條亦無法院得逕行駁回之規
      定。故倘課以債務人須有履行更生方案可能之要件，似過
      度限制債務人藉由消費者債務清理程序清理債務之權利。
      況債務人之清償能力係處於流動狀態，於法院裁定開始更
      生程序前，除債務人明示無償債意願外，難謂債務人絕無
      償債之可能。又消債條例草案時，曾有將「固定還款能力
      」明文列為要件之一（原消債條例1讀草案第42條第1項規
      定），惟遭立法者刪除，顯見本法目的係在廣開債務清理
      之大門，使債務人早日重生；因此，債務人有無固定之還
      款能力，並非聲請更生之要件之一。足徵更生之基本精神
      係尊重債務人及債權人間之協議，故無須限制債務人將來
      有繼續性或反覆性收入之望始得聲請更生。消債條例以謀
      求債務人經濟生活之重建，進而健全社會經濟發展為目的
      ，是對於聲請更生之要件，不宜恣意增加或擴張解釋，方
      符合消債條例之立法意旨。況消債條例就更生程序，有最
      低還款金額之限制（消債條例第64條第2項第4款參照），
      一旦當事人因無固定還款能力，無法提出適當之更生方案
      ，亦或無法履行更生方案時，法院即得依消債條例第65條
      第1項、第74條第2項之規定，裁定開始清算程序。綜上所
      述，即使法院明知聲請人無固定還款能力，仍應允許更生
      方案，如法院逕予駁回，上述條文豈非成為具文（99年11
      月10日臺灣高等法院暨所屬法院99年法律座談會民事類提
      案第42號審查意見與研討結果表決之多數說、99年11月29
      日廳民二字第0990002160號第2屆司法事務官消債問題研
      討第12號初步研討結論、司法院民事廳消費者債務清理條
      例法律問題研審小組意見同此見解）。故本院綜衡債務人
      即聲請人前開全部財產及收支狀況，評估聲請人是否因負
      擔債務而不能維持最基本之生活條件，因認以聲請人現有
      收入、財產確不足清償前開債務，聲請人確不能清償債務
      或有不能清償之虞。
三、綜上所述，聲請人既有不能清償債務之情事，自應允其於消
　　債條例施行後，選擇以更生程序清理其債務，藉以妥適調整
　　債務人與債權人及其他利害關係人間之權利義務關係，保障
　　債權人獲得公平受償，並謀求債務人經濟生活之重建復甦機
　　會。此外，聲請人無擔保或無優先債權之債務總額未逾12,0
    00,000元，亦未經法院裁定開始清算程序或宣告破產；另查
    無聲請人有消債條例第6條第3項、第8條或第46條各款所定
    駁回更生聲請之事由存在，則債務人聲請更生，於法尚無不
    符，應予准許。
肆、末按法院裁定開始更生或清算程序後，得命司法事務官進行
    更生或清算程序，必要時得選任律師、會計師或其他適當之
    自然人或法人為監督人或管理人，消債條例第16條第1項亦
    有規定。查本院既裁定准許開始本件更生程序，爰依前揭規
    定，命司法事務官進行本件更生程序，爰裁定如主文。
中　　華　　民　　國　 110　　年　　1　　 月　　14　　日
　                民事第二庭  法　官　陳卿和
上為正本係照原本作成。
本裁定不得抗告。
中　　華　　民　　國　　110 　年　　1 　　月　　14　　日
                              書記官　柯凱騰